【裁判字號】    90,訴,386
【裁判日期】    900810
【裁判案由】    妨害兵役
【裁判全文】
臺灣臺北地方法院刑事判決                            九十年度訴字第三八六號
    公  訴  人  臺灣臺北地方法院檢察署檢察官
    被      告  甲○○
右列被告因妨害兵役案件，經檢察官提起公訴（九十年度偵字第三八六七號），本院
判決如左：
    主  文
甲○○意圖避免常備兵現役之徵集，應受徵集，無故逾入營期限五日，處有期徒刑陸
月，如易科罰金，以參佰元折算壹日。褫奪公權壹年。
    事  實
一、甲○○係役齡男子，依法應受徵兵處理，竟意圖避免徵兵處理及常備兵之徵集，
    於民國八十八年六月二日自台北市○○區○○街六二巷五號四樓之戶籍地址遷出
    台北縣三重市未向戶籍登記機關辦理遷出、遷入登記，亦未向該轄文山區公所申
    報其已遷移他址居住之事實，致該區公所人員於八十九年三月十四日親自至上開
    戶籍地址遞送八十九年四月五日陸軍常備兵徵集令，方知甲○○遷出上開戶籍地
    址之事實，嗣該區公所人員於同年九月七日再度親至上開戶籍地址遞送同年十月
    二日前往苗栗縣頭份鎮斗換坪入營服役之陸軍常備兵徵集令，由其胞弟（起訴書
    誤載為表弟）張益通代為收受，詎甲○○無故不到，而逾期入營期限五日以上，
    致未能辦理徵集。
二、案經臺北市政府移送臺灣臺北地方法院檢察署檢察官偵查起訴。
    理  由
一、訊據被告甲○○固承認有如右揭犯罪事實所載之遷移他址居住及逾期入營期限五
    日以上之事實，惟辯稱：因伊父係戶長，未去辦理戶籍遷移，故伊亦未能辦理，
    且伊僅偶爾打電話與弟、妹聯絡，其弟方未能及時通知伊徵集令一事云云。惟查
    ，右揭犯罪事實，有臺北市文山區涉嫌妨害兵役役男年籍表、臺北市八十九年第
    Ａ一八四七梯次陸軍常備兵徵集令、臺北市八十九年第Ａ一八五九梯次陸軍常備
    兵徵集令、兵籍表、臺北市八十九年陸軍一般兵第一八五九梯次常備兵未到名冊
    、掛號回執各乙份附卷可稽，且被告亦自承業經身家調查及體檢（本院九十年七
    月十三日審判筆錄參照），顯見被告明知應隨時注意徵集以入營服役，詎仍任意
    遷移住居所而不為申報，亦不與家人保持聯繫，足證被告上開辯解係事後卸責之
    詞，不足採信。本件事證明確，被告犯行堪以認定。
二、核被告所為，其自戶籍地址遷出，而未向該轄文山區公所申報其已遷移他址居住
    ，致未能辦理徵集之犯行，係違反妨害兵役治罪條例第三條第五款之罪，又其受
    八十九年十月二日前往苗栗縣頭份鎮斗換坪入營服役之陸軍常備兵徵集令，無故
    不到，而逾期入營期限五日以上之犯行，係違反同條例第四條第五款之罪。其所
    犯兩罪之間，有方法結果之牽連關係，依刑法第五十五條後段之規定，應從較重
    之妨害兵役治罪條例第四條第五款之應受徵集無故逾入營期限罪處斷。爰審酌被
    告年輕識淺，於行為時思慮未週，犯罪之目的、手段，以及犯罪後態度尚屬良好
    等一切情狀，判處如主文所示之刑，又查被告行為後，刑法第四十一條已於九十
    年一月四日修正，同年月十日經總統公布施行之，修正後之刑法第四十一條規定
    ：「犯最重本刑為五年以下有期徒刑以下之刑之罪，而受六個月以下有期徒刑或
    拘役之宣告，因身體、教育、職業、家庭之關係或其他正當事由，執行顯有困難
    者，得以一元以上三元以下折算一日，易科罰金。但確因不執行所宣告之刑，難
    收矯正之效，或難以維持法秩序者，不在此限。」「併合處罰之數罪，均有前項
    情形，其應執行之刑逾六月者，亦同」；該規定與修正前刑法第四十一條規定：
    「犯最重本刑為三年以下有期徒刑以下之刑之罪，而受六個月以下有期徒刑或拘
    役之宣告，因身體、教育、職業或家庭之關係，執行顯有困難者，得以一元以上
    三元以下折算一日，易科罰金。」比較，以修正後之規定較有利於被告，是依刑
    法第二條第一項前段之規定，應適用裁判時之法律即修正後之刑法第四十一條規
    定對被告所犯之罪併諭知易科罰金之折算標準。又被告犯妨害兵役治罪條例之罪
    ，經判處有期徒刑六月，應併依妨害兵役治罪條例第二十六條，宣告褫奪公權一
    年。
三、公訴意旨另以：甲○○係役齡男子，竟意圖避免常備兵之徵集，致使應受八十九
    年四月五日前往台中縣成功嶺入營服役之陸軍常備兵徵集，無故不到，而逾期入
    營期限五日以上，因認被告涉有違反妨害兵役治罪條例第四條第五款之罪等語。
    惟查，前開徵集令雖經臺北市政府文山區公所人員於八十九年三月十四日親往甲
    ○○位於台北市○○區○○街六二巷五號四樓之戶籍住址投遞，惟無人簽收，並
    於同年三月三十日由管區警員劉玉雄於該徵集令上簽註甲○○以遷移之情形，有
    臺北市文山區涉嫌妨害兵役役男年籍表及臺北市八十九年第Ａ一八四七梯次陸軍
    常備兵徵集令各一份附卷可稽，顯見被告並未經合法通知，此部分行為核與該條
    例第四條第五款之構成要件尚有未合，自難以該罪相繩，此外又無其他積極證據
    足認被告此部分行為涉有應受徵集無故逾入營期限之犯行，依上開說明，本應為
    被告無罪判決之諭知，惟公訴人認此部分與前開論罪科刑部分，有裁判上一罪之
    關係，爰不另為無罪之諭知。
據上論斷，應依刑事訴訟法第二百九十九條第一項前段，妨害兵役治罪條例第四條第
五款、第三條第五款、第二十六條，刑法第十一條前段、第二條第一項前段、第五十
五條、修正後刑法第四十一條第一項、第三十七條第二項，罰金罰鍰提高標準條例第
二條判決如主文。本案經檢察官馮成到庭執行職務。
中    華    民    國      九十        年      八      月      十      日
                                      臺灣臺北地方法院刑事第九庭
                                          審判長法  官  李英豪
                                                法  官  王綽光
                                                法  官  林怡秀
右正本證明與原本無異。
如不服本判決，應於判決送達後十日內，向本院提出上訴狀。
                                                書記官  賴敏慧
中    華    民    國      九十        年      八      月     十三     日
附錄本案論罪科刑法條全文：
妨害兵役治罪條例第四條
意圖避免預備軍官、預備士官或常備兵、補充兵現役之徵集，集而有左列行為之一者
，處六月以上、五年以下有期徒刑：
一、捏造免役或緩徵原因者。
二、故意毀傷身體者。
三、緩徵原因消滅，無故逾三十日，未自動申報者。
四、無故拒絕接受徵集令者。
五、應受徵集，無故逾入營期限五日者。
六、使人頂替本人應徵者。
妨害兵役治罪條例第三條
役齡男子意圖避免徵兵處理，而有左列行之一者，處五年以下有期徒刑：
一、徵兵及齡男子隱匿不報，或為不實之申報者。
二、對於身家調查無故不依規定辦理者。
三、徵兵檢查無故不到，或意圖變更體位而故意毀傷身體者。
四、抽籤時無故不到者。
五、居住處所遷移，無故不申報，致未能辦理身家調查、徵兵檢查、抽籤或徵集者。


司法院資訊處製作；財團法人民間司法改革基金會備份。
